ACORDAO-COMPLETO-2455215

ACÓRDÃO 7385/2021 ATA 14/2021 - SEGUNDA CÂMARA

VISTOS, relatados e discutidos estes autos que cuidam de Representação acerca da utilização indevida dos recursos recebidos a título de precatórios do Fundo de Manutenção e Desenvolvimento do Ensino Fundamental e de Valorização do Magistério (Fundef) no Município de São Sebastião/AL;
ACORDAM os Ministros do Tribunal de Contas da União, reunidos em Sessão da 2ª Câmara, diante das razões expostas pelo Relator, em:
9.1. com fulcro no art. 113, § 1º, da Lei 8.666/1993, c/c os arts. 235 e 237, III, do Regimento Interno deste Tribunal, e no art. 103, § 1º, da Resolução - TCU 259/2014, conhecer da Representação em análise para, no mérito, considerá-la procedente;
9.2. nos termos do art. 47 da Lei 8.443/92 c/c o art. 252, caput, do Regimento Interno TCU, converter este processo em tomada de contas especial, para apuração do exato valor do débito e dos responsáveis pelo dano ao erário com a utilização irregular de recursos federais dos precatórios do Fundo de Manutenção e Valorização dos Profissionais do Ensino Fundamental (Fundef) transferidos para o município de São Sebastião/AL, desde julho/2019;
9.2.1. com fundamento no art. 202, incisos I e II, e art. 209, §§5º e 6º, do RI/TCU, autorizar a citação do Município de São Sebastião/AL, do Sr. José Pacheco Filho, Prefeito, bem como de outros responsáveis identificados na TCE, pelos pagamentos indevidos, com desvio de finalidade, realizados com recursos dos precatórios do Fundef, de acordo com as instruções contidas nos presentes autos; 
9.3. apensar os presentes autos ao processo de tomada de contas especial a ser autuado, na forma prevista no art. 41 da Resolução-TCU 259/2014; e
9.4. dar ciência deste acórdão ao representante, à Prefeitura de São Sebastião/AL, ao Ministério Público Federal no Estado de Alagoas e ao Tribunal de Contas do Estado de Alagoas, destacando que o relatório e o voto que fundamentam a deliberação ora encaminhada podem ser acessados por meio do endereço eletrônico www.tcu.gov.br/acordaos.

Representação. Documentação encaminhada pela representante da Promotoria de Justiça de São Sebastião do MPE/AL, tratando de possíveis irregularidades ocorridas no Município de São Sebastião/AL, relacionadas à utilização indevidas de recursos recebidos a título de precatórios do Fundef.

Segunda Câmara

Prefeitura Municipal de São Sebastião - AL.

3. Interessados/Responsáveis:
3.1. Interessados: Jose Etelvino Lins de Albuquerque Junior (07.313.053/0001-01); Maria S. da Silva Mercadinho (06.024.682/0001-59).

13.1. Ministros presentes: Bruno Dantas (Presidente), Augusto Nardes, Aroldo Cedraz e Raimundo Carreiro (Relator).
13.2. Ministros-Substitutos presentes: Marcos Bemquerer Costa e André Luís de Carvalho.

RAIMUNDO CARREIRO

Adoto como Relatório a instrução produzida no âmbito da Secretaria de Controle Externo da Educação - SecexEducação (peça 324) , a qual obteve a concordância do Diretor da Unidade Técnica (peça 325) , verbis:
"INTRODUÇÃO
1.	Cuidam os autos de documentação encaminhada pela Sra. Viviane Karla da Silva Farias (Ofício 231/2019 à peça 1, p. 1-3) , representante da Promotoria de Justiça de São Sebastião do Ministério Público Estadual no Estado de Alagoas (MPE/AL) , tratando de possíveis irregularidades ocorridas no Município de São Sebastião/AL, relacionadas à utilização indevida dos recursos recebidos a título de precatórios do Fundo de Manutenção e Desenvolvimento do Ensino Fundamental e de Valorização do Magistério (Fundef) , valores estes provenientes de complementação federal, reconhecidos judicialmente. 
2.	Em síntese, supõe-se que tais valores podem ter sido utilizados para o custeio de despesas não relacionadas à manutenção e desenvolvimento da educação, nos termos do art. 70 da Lei 9.394/1993 (Lei de Diretrizes e Bases da Educação Nacional - LDB) , combinado com o art. 21 da Lei 11.494/2007.
HISTÓRICO  
3.	Constam dos autos informações prestadas pela Caixa Econômica Federal (Caixa) , de 26/8/2019 (peça 1, p. 4) , em resposta aos Ofícios 280, 281, 282 e 283/2019 da Vara do Único Ofício de São Sebastião/AL, nos quais é solicitado que a Caixa desbloqueie os valores oriundos do Precatório Judicial 20158001008200002, depositados na conta 4638.006.71002-3, de titularidade do Município de São Sebastião/AL. Nesse sentido, informa a Caixa que: o valor de R$ 15.488.874,45 estava disponível para movimentação em 2/8/2019; dois valores, R$ 5.860.390,00 (Ofício 281/2019) e R$ 1.406.493,84 (Ofício 282/2019) foram transferidos para o Banco do Brasil e que seria necessário oficiar esse banco para a realização do desbloqueio e transferência do valor para a Caixa; e que o valor R$ 1.992.532,94 (Ofício 283/2019) se encontra bloqueado na Caixa porque outro ofício (Ofício 296/2019) teria assim determinado.
4.	A Caixa também encaminhara expediente à Sra. Luciana Josué Raposo Lima Dias, Juíza de Direito, em resposta ao Ofício 296/2019, o qual solicitou o bloqueio de valores referentes ao precatório judicial supramencionado, na mesma conta de titularidade do município acima informada. Adicionalmente, solicitou esclarecimentos acerca do montante que deveria ser utilizado como base de cálculo para bloqueio dos valores solicitados no referido ofício (aplicação do percentual de 60%) .
5.	A Caixa ainda respondeu ao Ofício 323/2019, da mesma vara municipal à instituição bancária, encaminhando os extratos bancários dos meses de julho/agosto de 2019, referentes à conta 4638.006.71002-3 e pertencente à prefeitura Municipal de São Sebastião/AL (peça 1, p. 7-17) . Por fim, a instituição, por solicitação contida no Ofício 350/2019, oriundo do mesmo juízo, acrescenta aos extratos bancários do período a identificação das movimentações realizadas (peça 1, p. 18-23) .
6.	Inicialmente, deve-se registrar que a representação preencheu os requisitos de admissibilidade constantes no art. 235 do Regimento Interno do TCU, haja vista a matéria ser de competência do Tribunal, referir-se a responsável sujeito a sua jurisdição, estar redigida em linguagem clara e objetiva, conter nome legível, qualificação e endereço do representante, bem como encontrar-se acompanhada de suficientes indícios concernentes à irregularidade ou ilegalidade.
7.	Além disso, a Sra. Viviane Karla da Silva Farias, Promotora de Justiça do MPE/AL, possui legitimidade para representar ao Tribunal, consoante disposto no inciso IV do art. 237 do RI/TCU. 
8.	Adicionalmente, em função do entendimento firmado no item 9.2.1 do Acórdão 1824/2017-TCU-Plenário, de relatoria do Ministro Walton Alencar Rodrigues, que confirma a competência fiscalizatória do Tribunal de Contas da União no que se aplica aos recursos do extinto Fundef, ainda que oriundos de sentença judicial, somado ao disposto  no art. 103, § 1º, in fine, da Resolução - TCU 259/2014, verifica-se a existência do interesse público no trato da suposta irregularidade/ilegalidade, pois a utilização indevida de recursos oriundos dos precatórios judicias, devidos pela União no âmbito do Fundef, para custeio de ações não consideradas como de Manutenção e Desenvolvimento da Educação (conforme inteligência do art. 70, da Lei 9.394/1996) poderia, em tese, causar prejuízo ao Erário Federal. 
9.	Dessa forma, a representação foi conhecida em despacho do Ministro-Relator (peça 5) , para fins de comprovar a sua procedência, nos termos do art. 234, § 2º, segunda parte, do Regimento Interno do TCU, aplicável às representações de acordo com o parágrafo único do art. 237 do mesmo RI/TCU.
10.	Em mesmo despacho (peça 5) , o Exmo. Ministro Relator Raimundo Carreiro autoriza, com fulcro no art. 157 do Regimento Interno, a adoção das medidas saneadoras indicadas na instrução pretérita (peça 3) , a saber:
a)	 realizar diligência, com fundamento no art. 157 do RI/TCU, à Prefeitura Municipal de São Sebastião/AL, para que, no prazo de 15 dias, relacione todas despesas/transferências realizadas com recursos do precatório Fundef  20158001008200002 geridos pela Conta 4638.006.71002-3 da Caixa Econômica Federal (e em  qualquer outra conta utilizada com essa finalidade) , desde 1º/7/2019 até a data de encaminhamento da resposta a essa solicitação, e apresente, para cada das despesas incorridas, os seguintes esclarecimentos e documentos comprobatórios (sugere-se a utilização do modelo constante no "Anexo Único" da peça 3) :
a.1) objeto e finalidade da despesa;
a.2) qualificação dos beneficiários dos repasses ou pagamentos efetuados (nome ou razão social, CPF ou CNPJ, conforme o caso) ;
a.3) documentos correspondentes às despesas (termos de contrato, notas fiscais, faturas, recibos ou instrumentos equivalentes, conforme o caso) ;
a.4) número do procedimento licitatório correspondente, indicando, expressamente, os que foram objeto de dispensa ou inexigibilidade; 
a.5) indicação de qual inciso do art. 70 da Lei 9.394/1996 (Lei de Diretrizes e Bases da Educação Nacional - LDB) entende ser passível de enquadramento cada uma das despesas.
b)  realizar diligência, com fundamento nos art. 70 e 71, VI, da Constituição Federal e do art. 11 Lei 9.424/1996 (e pelo art. 26 da Lei 11.494/2007) , ratificada pelo item 9.2.1 do Acórdão 1824/2017-TCU-Plenário, à Caixa Econômica Federal, para que, no prazo de 30 (trinta) dias, a contar do recebimento da presente comunicação encaminhe: 
b.1) cópia eletrônica da movimentação bancária da conta (número 4638, operação 006, agência 71.002-3) utilizada pela Prefeitura Municipal de São Sebastião/AL (CNPJ 12.247.631/0001-99) para movimentar os recursos de precatório judicial 20158001008200002, a partir de julho/2019 até o momento de resposta à esta solicitação, incluindo informações de origem e destino dos recursos, no formato definido pela carta circular 3.454/2010 do Banco Central do Brasil; 
b.2) indicação, quando for o caso, das finalidades excepcionais registradas pelos titulares das contas, nas transferências para beneficiários de natureza jurídica pública, quando da movimentação dessas contas, em face do disposto no art. Art. 1º, inciso IV, do Decreto 7.507/201 e do regramento do Termo de Ajustamento de Conduta (TAC CEF-MPF) , que, para evitar a ocorrência de irregularidades na utilização dos recursos analogia, devem ser aplicados aos precatórios do Fundef, de modo a permitir a responsabilização pela utilização irregular dos recursos.
c) realizar oitiva, com fundamento no art. 250 do RI/TCU, à JOSE ETELVINO LINS DE ALBUQUERQUE JUNIOR EPP ("JR Locações") , CNPJ 07.313.053/0001-01, para que encaminhe a documentação que justifique os valores recebidos da Prefeitura Municipal de São Sebastião/AL, a partir de julho/2019, a exemplo de notas fiscais, contratos por eventual fornecimento de bens/prestação de serviços ou outros instrumentos hábeis a afastar os elementos indicativos de irregularidade nas respectivas contratações realizadas pela Prefeitura de São Sebastião/AL, sob pena de conversão do atual processo em Tomada de Contas Especial (art. 47, da Lei 8.443/1992) , para quantificação do débito e identificação de responsabilidade pelo dano ao Erário;
d) realizar oitiva, com fundamento no art. 250 do RI/TCU, à MARIA S. DA SILVA MERCADINHO ("Mercadinho Kibarato") , CNPJ 06.024.682/0001-59, para que encaminhe a documentação que justifique os valores recebidos da Prefeitura Municipal de São Sebastião/AL, a partir de julho/2019, a exemplo de notas fiscais, contratos por eventual fornecimento de bens/prestação de serviços ou outros instrumentos hábeis a afastar os elementos indicativos de irregularidade nas respectivas contratações realizadas pela Prefeitura de São Sebastião/AL, sob pena de conversão do atual processo em Tomada de Contas Especial (art. 47, da Lei 8.443/1992) , para quantificação do débito e identificação de responsabilidade pelo dano ao Erário;;
e) realizar oitiva, com fundamento no art. 250 do RI/TCU, à DIVINA LUZ COMBUSTIVEIS EIRELI ("Auto Posto Divina Luz") , CNPJ 08.036.869/0001-06, para que encaminhe a documentação que justifique os valores recebidos da Prefeitura Municipal de São Sebastião/AL, a partir de julho/2019, a exemplo de notas fiscais, contratos por eventual fornecimento de bens/prestação de serviços ou outros instrumentos hábeis a afastar os elementos indicativos de irregularidade nas respectivas contratações realizadas pela Prefeitura de São Sebastião/AL, sob pena de conversão do atual processo em Tomada de Contas Especial (art. 47, da Lei 8.443/1992) , para quantificação do débito e identificação de responsabilidade pelo dano ao Erário;;
f) solicitar informações, com fundamento no art. 157 do RI/TCU, ao Tribunal de Contas do Estado de Alagoas - TCE/AL, para que, no prazo de 15 dias, informe a este Tribunal:
f.1) se houve a submissão de "Plano de Ação" pelo Município de São Sebastião ao TCE/AL, em cumprimento ao disposto no item 9.4.1.2 do Acórdão 2866/2018-TCU-Plenário, o qual estabelece rito prévio à aplicação dos recursos recebidos pelos entes beneficiários via precatório judicial do Fundef (especificamente com relação ao precatório Fundef 20158001008200002, de titularidade do município) , e, em caso afirmativo, que encaminhe o referido plano para avaliação desta Corte de Contas, no mesmo prazo acima estabelecido, assim como toda e qualquer documentação julgada importante para a compreensão da matéria.  
f.2) se existem, no âmbito de suas atribuições, investigações/providências que tenham sido instauradas/adotadas em função de possíveis irregularidades envolvendo despesas realizadas pela municipalidade, a partir de julho/2019, custeadas com recursos pertencentes ao supracitado precatório, mais especificamente em aplicações que não sejam consideradas como de MDE, conforme normativos aplicáveis a tais recursos (especialmente art. 21, da Lei 9.394/1996 c/c art. 21, da Lei 11.494/2007 e Acórdão 2866/2018-TCU-Plenário) .
11.	Em resposta à diligência promovida por esta Secretaria, por meio do Ofício 17650/2020-Secomp-4 (peça 11) , datado de 29/4/2020, recebido em 6/5/2020 (peça 17) , a Prefeitura Municipal de São Sebastião/AL apresentou, tempestivamente, as informações e/ou esclarecimentos constantes das peças 40 a 320.
12.	Em resposta à diligência promovida por esta Secretaria, por meio do Ofício 17656/2020-Seproc (peça 8) , datado de 24/4/2020 e recebido no mesmo dia (peça 9) , a Caixa Econômica Federal (CEF)  apresentou, tempestivamente, as informações e/ou esclarecimentos constantes das peças 32 a 34.
13.	Em resposta à oitiva promovida por esta Secretaria, por meio do Ofício 17665/2020-Seproc (peça 12) , datado de 24/4/2020 e recebido em 25/5/2020 (peça 36) , o representante legal de José Etelvino Lins de Albuquerque Junior EPP (JR Locações)  apresentou, tempestivamente, as informações e/ou esclarecimentos constantes das peças 37 e 38.
14.	Em resposta à oitiva promovida por esta Secretaria, por meio do Ofício 17683/2020-Seproc (peça 13) , datado de 24/4/2020 e recebido em 6/5/2020 (peça 18) , o representante legal de Maria S. Da Silva (Mercadinho Kibarato)  apresentou, tempestivamente, as informações e/ou esclarecimentos constantes das peças 25 a 31.
15.	Em resposta à oitiva promovida por esta Secretaria, por meio do Ofício 17686/2020-Seproc (peça 14) , datado de 24/4/2020 e recebido em 6/5/2020 (peça 16) , o representante legal da Divina Luz Combustíveis Eireli (Auto Posto Divina Luz)  apresentou, tempestivamente, as informações e/ou esclarecimentos constantes da peça 321.
16.	Esta Secretaria solicitou informações ao Tribunal de Contas do Estado de Alagoas (TCE/AL)  por meio do Ofício 17688/2020-Seproc (peça 15) , datado de 24/4/2020 e recebido em 8/5/2020 (peça 24) . Transcorrido o prazo regimental fixado, o responsável, sem causa justificada, não atendeu à notificação encaminhada. 
EXAME TÉCNICO
17.	Desse modo, o mais apropriado no presente estágio do processo é a análise das informações e documentos obtidos, especialmente com vistas a sanear o processo em tela, visando o pleno atendimento ao derradeiro despacho saneador do Ministro-Relator Raimundo Carreiro, no sentido de apurar se, de fato, os indícios de possível utilização irregular dos recursos oriundos dos precatórios do Fundef, repassados ao Município de São Sebastião/AL, se confirmam.
I - Quanto à diligência ao Município de São Sebastião/AL
18.	Em resposta à diligência (peça 40) , a municipalidade encaminhou notas de empenho para as mais diversas finalidades, destacando-se: 
18.1.	instituto de previdência e assistência dos servidores municipais da educação (peças 41, 138, 139, 141, 177, 186, 219 e 220) 
18.2.	o pagamento extra de professores (peças 42 a 44 e 64) ; 
18.3.	manutenção de computadores e aparelhos periféricos (peças 45, 46, 55, 60, 67, 70, 244 e 318) ; 
18.4.	manutenção de bens imóveis da secretaria de educação (peças 47, 89, 90, 115, 117, 126, 130 e 133) ;
18.5.	manutenção de ar-condicionado da secretaria de educação (peças 48 e 80) ; 
18.6.	esgotamento de fossa da secretaria de educação (peças 49, 56, 100 e 238) ; 
18.7.	serviços gráficos e editoriais (peças 50, 53, 109, 229, 287 e 300) ; 
18.8.	aquisição de projetor multimídia (peça 51) ; 
18.9.	locação de veículos para transporte de estudantes (peças 52, 91, 101, 112, 113, 120 a 122, 135; 142, 143, 193, 196, 197, 209, 212 a 218, 233, 248, 250, 258, 264, 270, 273, 274, 288, 291, 313 e 317) ; 
18.10.	reforma de cadeiras escolares (peça 54) ; 
18.11.	compra de gêneros alimentícios para merenda escolar (peças 57, 61, 62, 68, 69, 73, 82, 85, 86; 104 a 107, 134, 136, 140, 150, 158, 162, 167, 169, 170, 190, 194, 203, 206, 237, 240, 261, 265, 269, 277, 279, 282 a 285, 298, 303, 304 e 308) ; 
18.12.	manutenção e lavagem de veículos municipais utilizados pela secretaria de educação (peças 58, 72, 95, 96, 103, 116, 118, 119, 123, 125, 149, 161, 163, 168, 173, 179, 182, 204, 205, 207, 239, 241, 242, 245, 247, 268, 276, 312, 314 e 319) ; 
18.13.	compra de impressoras e material de informática (peças 59, 165, 172, 187, 202, 235 e 255) ; 
18.14.	serviços de cópias e encadernações (peças 63, 146, 191 e 210) ; 
18.15.	serviços advocatícios prestados à secretaria de educação (peças 65 e 66) ; 
18.16.	fornecimento de combustível e lubrificantes (peças 71, 81, 83, 87, 98, 110, 111, 127, 128, 243, 259, 271, 289, 292, 301 e 310) ; 
18.17.	folha de pessoal de julho/2019 da secretaria de educação (peças 74 e 78) ; 
18.18.	compra de material de limpeza e expediente pela secretaria de educação (peças 75, 151, 231, 232, 236, 307 e 315) ; 
18.19.	aluguel de imóvel pela secretaria de educação para fins de instalação de biblioteca e/ou conselho municipal do Fundeb (peças 76, 79 e 222) ; 
18.20.	compra de pneus, borracharia e manutenção de veículos da secretaria de educação (peças 77, 152, 153, 201 e 296) ; 
18.21.	locação de software para a secretaria de educação (peças 84, 154, 159, 171, 192, 200, 234 e 257) ; 
18.22.	compra de GLP e água mineral para as escolas (peças 88, 147, 148, 156, 157, 160, 175, 188, 189, 211, 246 e 286) ;  
18.23.	consumo mensal de energia elétrica da secretaria de educação/escolas (peças 92, 93, 129, 132, 266, 278 e 280) ; 
18.24.	taxas bancárias das contas do Fundef (peças 94, 114, 252, 294, 295 e 316) ; 
18.25.	compra de material de construção, manutenção, reforma, serralheria e pintura de escolas municipais (peças 97, 137, 144, 145, 155, 184, 185, 195, 198, 208, 251, 253, 254, 256, 260, 262, 267, 290, 293, 299, 302 e 306) ; 
18.26.	consumo mensal de água e esgoto das escolas municipais e secretaria de educação (peças 99, 166, 180 e 263) ; 
18.27.	elaboração de orçamento e projeto para construção de quadras poliesportivas e creches (peças 102 e 311) ;
18.28.	aquisição de condicionadores de ar para secretaria e escolas (peça 108) ;
18.29.	serviço prestado com veículo próprio para viagens da secretaria (peças 124, 199, 281 e 305) ; 
18.30.	fornecimento de internet banda larga para secretaria/escolas (peças 131, 164, 176 e 272) ; 
18.31.	ornamentação e buffet para eventos como o Dia do Professor (peça 275 e 309) ; 
18.32.	aluguel de campo de futebol para atividades físicas da rede municipal de educação (peça 297) ; e
18.33.	hospedagem no Fórum Nacional dos Dirigentes Municipais de Educação (peça 320) .
II - Quanto à diligência a Caixa Econômica Federal (CEF) 
19.	Em resposta à diligência (peça 32) , a CEF disponibilizou os extratos (peça 33) e movimentações bancárias (peça 34) do Município de São Sebastião/AL, no período de 25/7/2019 a 31/3/2020.
20.	Nos documentos acima, percebe-se que a maioria dos pagamentos se deu via TED ou DOC aos fornecedores listados pela municipalidade quando da resposta à diligência, sendo raros os pagamentos diretos com recursos da conta específica, a exemplo das contas de água, gás e luz. Tal fato dificulta o rastreamento da finalidade das despesas efetuadas com recursos dos precatórios do Fundef. 
III - Quanto à oitiva de José Etelvino Lins de Albuquerque Junior EPP (JR Locações) 
20.	Em resposta (peça 37) , informa que o valor transferido pela Prefeitura Municipal de São Sebastião/AL e descritos na tabela constante do encaminhamento lavrado pela Secretaria-Geral de Controle Externo, corresponde ao somatório dos pagamentos efetivados em 2/8/2019 (extrato da conta creditada à peça 38, p.2) ante a realização do serviço de transporte escolar para o qual a manifestante fora contratada, conforme se observa das notas fiscais (peça 38, p.3-11) , cumprindo destacar que dos valores indicados nos referidos documentos fiscais houve a retenção do percentual concernente aos impostos, não havendo, pois, que se falar em irregularidade, sobretudo porque tal despesa encontra-se no âmbito da manutenção e desenvolvimento do ensino, nos termos do art. 70, VIII, última parte, da Lei Federal 9.394/1996.
IV - Quanto à oitiva da Maria S. Da Silva (Mercadinho Kibarato) 
21.	Em resposta (peças 25 e 26) , encaminha documentos referentes a licitação realizada pela Prefeitura de São Sebastião/AL (peças 27 a 29) , a qual teve como objeto o registro de preços para futuras aquisições de gêneros alimentícios para atender aos programas da Secretaria de Educação do Município de São Sebastião/AL, além das notas fiscais decorrentes (peças 30 e 31) .
V - Quanto à oitiva da Divina Luz Combustíveis Eireli (Auto Posto Divina Luz) 
22.	Em resposta (peça 321, p.1) , encaminha as 3 (três) notas fiscais solicitadas (peça 321, p.2-8) pelo encaminhamento lavrado pela Secretaria-Geral de Controle Externo.
VI - Quanto à solicitação de informações junto ao Tribunal de Contas do Estado de Alagoas
23.	Em que pese a ausência de colaboração por parte do TCE/AL, o processo deve prosseguir no âmbito deste TCU, tendo em vista a relevância do tema, a materialidade dos recursos envolvidos, além do fato de o Tribunal de Contas do Estado de Alagoas não ser instância de controle jurisdicionada ao TCU.
24.	 		O princípio da independência das instâncias assegura a atuação desta Casa sem caracterização do bis in idem ou litispendência. Eventual condenação e recolhimento do débito em um dos órgãos comprova a quitação e sana a dívida em outro, observando a metodologia utilizada, os fundamentos utilizados e os valores apurados por cada um. A aplicação de multa por tribunal de contas estadual ou municipal apenas obstaculiza a imposição de nova sanção pelo TCU se as ocorrências examinadas constituírem fundamentos para apenação do gestor no órgão de controle externo municipal.
VII - Análise deste TCU
25.	Preliminarmente, deve-se destacar que o objeto do presente processo se resume à análise das falhas trazidas pelo representante, quais sejam, os desvios de finalidade utilizando-se os recursos de precatório do Fundef. Isto é, não se trata de análise de prestação de contas da aplicação da totalidade dos recursos repassados a título de precatório à municipalidade de São Sebastião/AL.
26.	Outrossim, entende-se que a ausência de resposta à diligência pelo TCE/AL não impede o prosseguimento do presente processo, em virtude da independência entre as instâncias e da competência concorrente existente entre esses Tribunais de Contas para análise dos precatórios do Fundef.
27.	Dito isso, verifica-se que as informações apresentadas na presente representação apontam fortes indícios de irregularidades na aplicação dos recursos provenientes de precatórios do Fundef, inclusive com dano ao Erário. 
28.	Porém, tendo em vista que a análise sobre a aplicação de recursos provenientes de precatórios do Fundef é assunto relativamente novo no TCU, com entendimentos firmados ao longo dos últimos três anos, vale, antes de se partir para a análise da suposta irregularidade no presente processo, apresentar a jurisprudência dessa Corte sobre o assunto, em especial, no que tange a utilização dos recursos de precatórios do Fundef.
29.	Assim, cumpre citar alguns dos principais julgados do TCU sobre a aplicação dos recursos provenientes de precatórios pagos em virtude de condenação da União em relação ao erro na forma de cálculo do valor anual mínimo por aluno (VMAA) no âmbito do Fundef:
	Acórdão
	Relator
	Processo
	Tipo do processo

	1.824/2017-TCU-P
	Min. Walton Alencar
	TC Processo 005.506/2017-4
	Representação

	1.962/2017-TCU-P
			
	1.285/2018-TCU-P
	Min. Benjamin Zymler
	TC Processo 023.147/2017-2
	Relatório de Auditoria

	2.866/2018-TCU-P
	Min. Walton Alencar
	TC Processo 020.079/2018-4
	Representação

30.	Importante registrar os entendimentos firmados por este Tribunal, no âmbito do Acórdão 1824/2017-TCU-Plenário (com alterações contidas no Acórdão 1962/2017-TCU-Plenário) , ao apreciar processo de representação formulada pelo Ministério Público Federal, Ministério Público do Estado do Maranhão e Ministério Público de Contas do Maranhão, acerca de possíveis irregularidades na destinação de verbas oriundas de precatórios aos municípios que fazem jus a diferenças na complementação, devida pela União, no âmbito do extinto Fundo de Manutenção e Desenvolvimento do Ensino Fundamental e de Valorização do Magistério (Fundef) :
a competência para fiscalizar a aplicação desses recursos complementares é do Tribunal de Contas da União, ainda que esses pagamentos decorram de sentença judicial, uma vez que são recursos de origem federal, sem afastamento da competência concorrente dos demais Tribunais de Contas (item 9.2.1 do Acórdão 1824/2017-TCU-Plenário c/c item 9.2.1.1 do Acórdão 1962/2017-TCU-Plenário) ;
recolhimento integral à conta bancária do Fundeb, prevista no art. 17 da Lei 11.494/2007, ou outra conta criada exclusivamente com esse propósito, a fim de garantir-lhes a finalidade e a rastreabilidade (item 9.2.2 do Acórdão 1962/2017-TCU-Plenário) ;
 utilização exclusiva na destinação prevista no art. 21, da Lei 11.494/2007, e na Constituição Federal, no art. 60 do ADCT, a aplicação desses recursos fora da destinação, implica a imediata necessidade de recomposição do Erário, ensejando, à mingua da qual, a responsabilidade pessoal do gestor que deu causa ao desvio, na forma da Lei Orgânica do TCU (itens 9.2.2.2 e 9.2.3 do Acórdão 1824/2017-TCU-Plenário) ;
a natureza extraordinária dos recursos advindos da complementação da União obtida pela via judicial afasta a subvinculação estabelecida no art. 22 da Lei 11.494/2007 (item 9.2.1.2 do Acórdão 1962/2017-TCU-Plenário) ;
a destinação de valores de precatórios relacionados a verbas do Fundef/Fundeb para o pagamento de honorários advocatícios é inconstitucional, por ser incompatível com o art. 60, do ADCT, com a redação conferida pela EC 14/1996, bem como é ilegal, por estar em desacordo com as disposições da Lei 11.494/2007 (9.2.3 do Acórdão 1824/2017-TCU-Plenário) .
31.	Em complemento, o Acórdão 2866/2018-TCU-Plenário firmou os seguintes entendimentos:
além de não estarem submetidos à subvinculação de 60%, prevista no artigo 22 da Lei 11.494/2007, consoante o subitem 9.2.1.2, Acórdão 1962/2017-TCU-Plenário, não podem ser utilizados para pagamentos de rateios, abonos indenizatórios, passivos trabalhistas ou previdenciários, remunerações ordinárias, ou de outras denominações de mesma natureza, aos profissionais da educação (item 9.2.1 do Acórdão 2866/2018-TCU-Plenário) ;
podem ter sua aplicação definida em cronograma de despesas que se estenda por mais de um exercício financeiro, não estando sujeita ao limite temporal previsto no artigo 21, caput, da Lei 11.494/2007 (item 9.2.2 do Acórdão 2866/2018-TCU-Plenário) .
32.	Diante da jurisprudência apresentada, não restam dúvidas quanto à competência do TCU em fiscalizar os recursos provenientes de precatórios do Fundef, bem como, que a aplicação desses recursos em pagamento de servidores e de honorários advocatícios consiste em irregularidade passível de medida para imediata recomposição ao Erário.
33.	Em síntese, os recursos dos precatórios do Fundef devem ser aplicados na manutenção e desenvolvimento da educação básica pública, ou seja, ações voltadas à consecução dos objetivos das instituições educacionais. 
34.	Inserem-se no rol destas ações, despesas relacionadas à aquisição, manutenção e funcionamento das instalações e equipamentos necessários ao ensino, uso e manutenção de bens e serviços, remuneração e aperfeiçoamento dos profissionais da educação, aquisição de material didático, transporte escolar, entre outros. 
35.	Ao estabelecer quais despesas podem ser consideradas como de manutenção e desenvolvimento do ensino, a Lei 9.394/1996 - LDB e o art. 21 da Lei 11.494/2007, pressupõe que o sistema coloque o foco da educação na escola e no aluno. Daí a necessidade de vinculação necessária dos recursos aos objetivos básicos da instituição educacional. Em relação aos recursos do Fundeb e precatórios do Fundef, todas estas despesas devem ser relacionadas ou vinculadas à educação básica. 
36.	O art. 70 da LDB enumera as ações consideradas como de manutenção e desenvolvimento do ensino, senão vejamos: 
36.1.	Remuneração e aperfeiçoamento do pessoal docente e dos profissionais da educação: habilitação de professores leigos; capacitação dos profissionais da educação (magistério e outros servidores em exercício na educação básica) , por meio de programas de formação continuada; remuneração dos profissionais da educação básica que desenvolvem atividades de natureza técnico-administrativa (com ou sem cargo de direção ou chefia) ou de apoio, como, por exemplo, o auxiliar de serviços gerais, o auxiliar de administração, o (a) secretário (a) da escola, etc., lotados e em exercício nas escolas ou órgão/unidade administrativa da educação básica pública;  
36.2.	Aquisição, manutenção, construção e conservação de instalações e equipamentos necessários ao ensino: aquisição de imóveis já construídos ou de terrenos para construção de prédios, destinados a escolas ou órgãos do sistema de ensino; ampliação, conclusão e construção de prédios, poços, muros e quadras de esportes nas escolas e outras instalações físicas de uso exclusivo do sistema de ensino; aquisição de mobiliário e equipamentos voltados para o atendimento exclusivo das necessidades do sistema da educação básica pública (carteiras e cadeiras, mesas, armários, mimeógrafos, retroprojetores, computadores, televisores, antenas, etc.) ; manutenção dos equipamentos existentes (máquinas, móveis, equipamentos eletroeletrônicos, etc.) , seja mediante aquisição de produtos/serviços necessários ao funcionamento desses equipamentos (tintas, graxas, óleos, energia elétrica, etc.) , seja mediante a realização de consertos diversos (reparos, recuperações, reformas, reposição de peças, revisões, etc.) ; reforma, total ou parcial, de instalações físicas (rede elétrica, hidráulica, estrutura interna, pintura, cobertura, pisos, muros, grades, etc.) do sistema da educação básica;
36.3.	Uso e manutenção de bens vinculados ao sistema de ensino: aluguel de imóveis e de equipamentos; manutenção de bens e equipamentos (incluindo a realização de consertos ou reparos) ; conservação das instalações físicas do sistema de ensino prioritário dos respectivos entes federados e despesas com serviços de energia elétrica, água e esgoto, serviços de comunicação, etc;
36.4.		Levantamentos estatísticos, estudos e pesquisas visando precipuamente ao aprimoramento da qualidade e à expansão do ensino: levantamentos estatísticos (relacionados ao sistema de ensino) , objetivando o aprimoramento da qualidade e à expansão do atendimento no ensino prioritário dos respectivos entes federados e organização de banco de dados, realização de estudos e pesquisas que visam à elaboração de programas, planos e projetos voltados ao ensino prioritário dos respectivos entes federados;
36.5.	Realização de atividades-meio necessárias ao funcionamento do ensino: despesas inerentes ao custeio das diversas atividades relacionadas ao adequado funcionamento da educação básica, dentre as quais pode se destacar: serviços diversos (de vigilância, de limpeza e conservação, dentre outros) , aquisição do material de consumo utilizado nas escolas e demais órgãos do sistema de ensino (papel, lápis, canetas, grampos, colas, fitas adesivas, gizes, cartolinas, água, produtos de higiene e limpeza, tintas, etc.) ; 
36.6.	Concessão de bolsas de estudo a alunos de escolas públicas e privadas: ainda que na LDB esteja prevista esta despesa (ocorrência comum no ensino superior) , acredita-se que ela não poderá ser realizada com recursos do Fundeb/precatórios do Fundef, cuja vinculação é exclusiva à educação básica pública;
36.7.	Aquisição de material didático-escolar e manutenção de transporte escolar: aquisição de materiais didático-escolares diversos, destinados a apoiar o trabalho pedagógico na escola (material desportivo utilizado nas aulas de educação física, acervo da biblioteca da escola - livros, atlas, dicionários, periódicos, etc.; lápis, borrachas, canetas, cadernos, cartolinas, colas, etc.) e aquisição de veículos escolares apropriados ao transporte de alunos da educação básica da zona rural, devidamente equipados e identificados como de uso específico nesse tipo de transporte, em observância ao disposto no Código Nacional de Trânsito; e
36.8.	Amortização e custeio de operações de crédito destinadas a atender ao disposto nos itens acima: quitação de empréstimos (principal e encargos) destinados a investimentos em educação (financiamento para construção de escola, por exemplo) .
37.	Por sua vez, o art. 71 da Lei 9.394/96 - LDB - prevê o que não constituem despesas de manutenção e desenvolvimento do ensino aquelas realizadas com: 
37.1.	Pesquisa, quando não vinculada às instituições de ensino, ou quando efetivada fora dos sistemas de ensino, que não vise, precipuamente, ao aprimoramento de sua qualidade ou à sua qualidade ou à sua expansão: pesquisas político/eleitorais ou destinadas a medir a popularidade dos governantes, ou, ainda, de integrantes da administração; pesquisa com finalidade promocional ou de publicidade da administração ou de seus integrantes; 
37.2.	Subvenção a instituições públicas ou privadas de caráter assistencial, desportivo ou cultural: transferências de recursos a outras instituições para aplicação em ações de caráter puramente assistenciais, desportivas ou culturais, desvinculadas do ensino, tais como distribuição de cestas básicas, financiamento de clubes ou campeonatos esportivos, manutenção de festividades típicas/folclóricas do Município;
37.3.	Formação de quadros especiais para Administração Pública, sejam militares ou civis, inclusive diplomáticos: gastos com cursos para formação/especialização/atualização de profissionais/integrantes da administração que não atuem nem executem atividades voltadas diretamente para o ensino; 
37.4.	Programas suplementares de alimentação, assistência médico-odontológica, farmacêutica e psicológica, e outras formas de assistência social: alimentação escolar (mantimentos) ; pagamento de tratamentos de saúde de quaisquer especialidades, inclusive medicamentos; programas assistenciais aos alunos e seus familiares; 
37.5.	Obras de infra-estrutura, ainda que realizadas para beneficiar direta ou indiretamente a rede escolar: pavimentação, pontes, viadutos ou melhoria de vias, para acesso à escola; implantação ou pagamento da iluminação dos logradouros públicos no trajeto até a escola; implantação da rede de água e esgoto do bairro onde se localiza a escola; e
37.6.	Pessoal docente e demais trabalhadores da educação, quando em desvio de função ou em atividade alheia à manutenção e ao desenvolvimento do ensino: profissionais do magistério e demais trabalhadores da educação, em execução de tarefas alheias à manutenção e desenvolvimento do ensino; profissionais do magistério e demais trabalhadores da educação, em funções comissionadas em outras áreas de atuação não dedicadas à educação.
38.	Diante do exemplificado acima, e agora de posse das informações obtidas por meio das diligências e oitivas realizadas, percebe-se que, de fato, o Prefeito do Município de São Sebastião/AL utilizou recursos dos precatórios do Fundef para o custeio de despesas não relacionadas à manutenção e desenvolvimento da educação, nos termos do art. 70 da Lei 9.394/1993 (Lei de Diretrizes e Bases da Educação Nacional - LDB) , combinado com o art. 21 da Lei 11.494/2007, a saber:
38.1.		instituto de previdência e assistência dos servidores municipais da educação  (peças 41, 138, 139, 141, 177, 186, 219 e 220) ;
38.2.	compra de gêneros alimentícios para merenda escolar  (peças 57, 61, 62, 68, 69, 73, 82, 85, 86; 104 a 107, 134, 136, 140, 150, 158, 162, 167, 169, 170, 190, 194, 203, 206, 237, 240, 261, 265, 269, 277, 279, 282 a 285, 298, 303, 304 e 308) ; 
38.3.	serviços advocatícios prestados à secretaria de educação  (peças 65 e 66) ; e
38.4.	folha de pessoal de julho/2019 da secretaria de educação  (peças 74 e 78) .
39.	O valor original e a data de ocorrência de cada despesa irregular está registrada abaixo:
	Despesa
	Peça
	Valor Original (R$) 
	Data Ocorrência

	Previdência e Assistência dos Servidores Municipais da Educação
	41
	142.634,00
	6/8/19

		138
	371.968,45
	6/8/19

		139
	267.788,48
	6/8/19

		141
	370.715,34
	6/8/19

		177
	365.515,42
	6/8/19

		186
	364.241,12
	6/8/19

		219
	95.273,83
	6/8/19

		220
	360.734,17
	6/8/19

	Gêneros Alimentícios para merenda escolar
	57
	31.020,00
	2/8/19

		61
	12.820,53
	2/8/19

		62
	35.877,50
	2/8/19

		68
	12.815,05
	6/8/19

		69
	29.909,75
	6/8/19

		73
	32.664,00
	2/8/19

		82
	4.992,00
	6/8/19

		85
	34.848,30
	22/11/19

		86
	72.662,70
	6/8/19

		104
	36.154,00
	27/2/20

		105
	13.043,00
	3/4/20

		106
	37.934,20
	27/2/20

		107
	25.507,00
	4/3/20

		134
	55.118,70
	14/4/20

		136
	28.602,50
	9/4/20

		140
	837,50
	12/5/20

		150
	2.605,00
	6/8/19

		158
	1.965,00
	6/8/19

		162
	1.402,50
	6/8/19

		167
	107.822,14
	21/5/20

		169
	9.301,50
	4/6/20

		170
	2.932,50
	6/8/19

		190
	1.900,00
	6/8/19

		194
	48.436,19
	1/7/19

		203
	1.765,00
	6/8/19

		206
	1.200,00
	2/8/19

		237
	2.574,06
	1/10/19

		240
	1.460,00
	1/10/19

		261
	11.541,20
	15/10/19

		265
	51.486,55
	15/10/19

		269
	1.065,00
	16/10/19

		277
	10.932,00
	6/2/20

		279
	4.710,00
	11/11/19

		282
	6.667,50
	27/11/19

		283
	1.492,10
	17/12/19

		284
	10.385,00
	17/12/19

		285
	38.366,30
	11/11/19

		298
	27.612,70
	16/12/19

		303
	6.433,00
	3/4/20

		304
	38.366,30
	16/12/19

		308
	850,00
	6/2/20

	Serviços Advocatícios 
	65
	500,00
	2/8/19

		66
	500,00
	5/8/19

	Folha Regular de Pessoal 
	74
	302.978,65
	6/8/19

		78
	981.942,96
	6/8/19

40. 	Embora ciente do entendimento do TCU de que os recursos recebidos a título de complementação da União no Fundef, reconhecidos judicialmente, não podem ser utilizados para pagamentos de rateios, abonos indenizatórios, passivos trabalhistas ou previdenciários, remunerações ordinárias, ou de outras denominações de mesma natureza, aos profissionais da educação, ou seja, despesas alheias à manutenção e desenvolvimento do ensino (MDE) , o Prefeito, Sr. José Pacheco Filho, decidiu de forma contrária e autorizou os pagamentos acima descritos. 
41.	Nesse contexto, a responsabilidade por autorizar os pagamentos com desvio de finalidade recai sobre o gestor municipal, o Sr. José Pacheco Filho, entretanto, observa-se que o Município de São Sebastião/AL (CNPJ 12.247.631/0001-99) se beneficiou irregularmente dos recursos do precatório do Fundef, apropriando-se deles para custear despesas estritamente municipais, quando tais recursos deveriam ser aplicados exclusivamente na destinação prevista no art. 21 da Lei 11.494/2007 e no art. 60 do Ato das Disposições Constitucionais Transitórias/Constituição Federal. 
42.	Nesse caso, em que o ente federado se beneficiou da aplicação irregular dos recursos do precatório do Fundef, cabe responsabilizar também o Município de São Sebastião/AL solidariamente com o Sr. José Pacheco Filho, Prefeito Municipal, para que, em processo apartado de Tomada de Contas Especial, apresentem suas alegações de defesa e/ou recolham o valor do débito apurado à conta específica dos precatórios do Fundef.
43.	Diante do exposto, propõe-se determinar a constituição de processo apartado dos presentes autos, autuando-o como Tomada de Contas Especial, ex-vi do art. 47 da Lei 8.443/1992 c/c art. 252, do RI/TCU.
44.	Posteriormente, realizar, com fundamento no art. 202, incisos I e II, e art. 209, §§5º e 6º, do RI/TCU, a citação solidária do Sr. José Pacheco Filho (CPF XXX.548.834-XX) , Prefeito do Município de São Sebastião/AL e da Municipalidade de São Sebastião/AL (CNPJ 12.247.631/0001-99) , pelos pagamentos indevidos, com desvio de finalidade, ao instituto de previdência e assistência dos servidores municipais da educação;  compra de gêneros alimentícios para merenda escolar; serviços advocatícios prestados à secretaria de educação e da folha completa de pessoal de julho/2019 da secretaria de educação, com recursos dos precatórios do Fundo de Manutenção e Valorização dos Profissionais do Ensino Fundamental (Fundef) , para que, no prazo de 15 (quinze) dias, apresente alegações de defesa e/ou recolha aos cofres do Fundo de Manutenção e Desenvolvimento da Educação Básica e de Valorização dos Profissionais da Educação (Fundeb) do Município de São Sebastião/AL, as quantias a seguir especificadas, atualizadas monetariamente a partir das datas discriminadas até a data dos efetivos recolhimentos, abatendo-se na oportunidade, a quantia eventualmente já ressarcida na forma da legislação em vigor:
Irregularidade: pagamentos ao instituto de previdência e assistência dos servidores municipais da educação;  compra de gêneros alimentícios para merenda escolar; serviços advocatícios prestados à secretaria de educação e da folha completa de pessoal de julho/2019 da secretaria de educação, com recursos dos precatórios do Fundo de Manutenção e Valorização dos Profissionais do Ensino Fundamental (Fundef) , a despeito de não serem despesas com manutenção e desenvolvimento do ensino (MDE) , mas apenas favorecimento pessoal de profissionais em detrimento dos objetivos básicos das instituições de ensino e das metas do Plano Nacional de Educação.
Condutas: o Sr. José Pacheco Filho (CPF XXX.548.834-XX) , Prefeito do Município de São Sebastião/AL, foi o responsável por autorizar  pagamentos ao instituto de previdência e assistência dos servidores municipais da educação;  compra de gêneros alimentícios para merenda escolar; serviços advocatícios prestados à secretaria de educação e da folha completa de pessoal de julho/2019 da secretaria de educação, com recursos dos precatórios do Fundo de Manutenção e Valorização dos Profissionais do Ensino Fundamental (Fundef) e o Município de São Sebastião/AL (CNPJ 12.247.631/0001-99) se beneficiou irregularmente dos recursos do precatório do Fundef, apropriando-se deles para custear despesas estritamente municipais, quando tais recursos deveriam ser aplicados exclusivamente na destinação prevista no art. 21 da Lei 11.494/2007 e no art. 60 do Ato das Disposições Constitucionais Transitórias/Constituição Federal.
Critérios: Lei 8.443/1993, art. 8º, caput; Lei 11.494/2007, art. 22, caput; Lei 9.424/1996, art. 7º; itens 9.2.2.2 e 9.2.3 do Acórdão 1824/2017-TCU-Plenário e item 9.2.1 do Acórdão 2866/2018-TCU-Plenário, ambos de relatoria do Ministro Walton Alencar.
Valor do Débito:
	Data Ocorrência
	Valor Original (R$) 

	1/7/19
	48.436,19

	2/8/19
	31.020,00

	2/8/19
	12.820,53

	2/8/19
	35.877,50

	2/8/19
	32.664,00

	2/8/19
	1.200,00

	2/8/19
	500,00

	5/8/19
	500,00

	6/8/19
	142.634,00

	6/8/19
	371.968,45

	6/8/19
	267.788,48

	6/8/19
	370.715,34

	6/8/19
	365.515,42

	6/8/19
	364.241,12

	6/8/19
	95.273,83

	6/8/19
	360.734,17

	6/8/19
	12.815,05

	6/8/19
	29.909,75

	6/8/19
	4.992,00

	6/8/19
	72.662,70

	6/8/19
	2.605,00

	6/8/19
	1.965,00

	6/8/19
	1.402,50

	6/8/19
	2.932,50

	6/8/19
	1.900,00

	6/8/19
	1.765,00

	6/8/19
	302.978,65

	6/8/19
	981.942,96

	1/10/19
	2.574,06

	1/10/19
	1.460,00

	15/10/19
	11.541,20

	15/10/19
	51.486,55

	16/10/19
	1.065,00

	11/11/19
	4.710,00

	11/11/19
	38.366,30

	22/11/19
	34.848,30

	27/11/19
	6.667,50

	16/12/19
	27.612,70

	16/12/19
	38.366,30

	17/12/19
	1.492,10

	17/12/19
	10.385,00

	6/2/20
	10.932,00

	6/2/20
	850,00

	27/2/20
	36.154,00

	27/2/20
	37.934,20

	4/3/20
	25.507,00

	3/4/20
	13.043,00

	3/4/20
	6.433,00

	9/4/20
	28.602,50

	14/4/20
	55.118,70

	12/5/20
	837,50

	21/5/20
	107.822,14

	4/6/20
	9.301,50

45.	Ademais, propõe-se encaminhar cópia do inteiro teor do acórdão que vier a ser proferido ao representante, à Prefeitura do Município de São Sebastião/AL, ao Ministério Público Federal no Estado de Alagoas e ao Tribunal de Contas do Estado de Alagoas.
46.	Por fim, propõe-se apensar os presentes autos ao processo de tomada de contas especial que vier a ser autuado, na forma prevista no art. 41 da Resolução-TCU 259/2014.
CONCLUSÕES
47.	Inicialmente, deve-se registrar que presente denúncia foi conhecida pela autoridade competente, Ministro Relator Raimundo Carreiro, no âmbito de Despacho Singular à peça 5.
48.	Dentre as supostas irregularidades citadas no presente processo, restou caracterizado o pagamento ao instituto de previdência e assistência dos servidores municipais da educação;  compra de gêneros alimentícios para merenda escolar; serviços advocatícios prestados à secretaria de educação e da folha completa de pessoal de julho/2019 da secretaria de educação, com recursos dos precatórios do Fundo de Manutenção e Valorização dos Profissionais do Ensino Fundamental (Fundef) , despesas não relacionadas à manutenção e desenvolvimento da educação, nos termos do art. 70 da Lei 9.394/1993 (Lei de Diretrizes e Bases da Educação Nacional - LDB) , combinado com o art. 21 da Lei 11.494/2007.
49.	Pôde-se aferir que a decisão pelos pagamentos de servidores e dos demais serviços alheios à manutenção e desenvolvimento da educação, com recursos de precatório do Fundef, foi do Prefeito do Município de São Sebastião/AL, impondo a sua responsabilização em solidariedade com a municipalidade, que se beneficiou desses recursos, nos consequentes danos ao Erário.
50.	Dessa forma, propõe-se determinar a constituição de processo apartado dos presentes autos, autuando-o como Tomada de Contas Especial, ex-vi do art. 47 da Lei 8.443/1992 c/c art. 252, do RI/TCU, autorizando, desde logo, as citações propostas no item 40 desta instrução.
51.	Por fim, encaminhar cópia do inteiro teor do acórdão que vier a ser proferido ao representante, à Prefeitura do Município de São Sebastião/AL, ao Ministério Público Federal no Estado de Alagoas e ao Tribunal de Contas do Estado de Alagoas, apensando os presentes autos ao processo de tomada de contas especial que vier a ser autuado, na forma prevista no art. 41 da Resolução-TCU 259/2014.
PROPOSTA DE ENCAMINHAMENTO
52. 	Ante todo o exposto, submetem-se os autos à consideração superior, propondo: 
52.1.	determinar, nos termos do art. 47 da Lei 8.443/1992, a conversão do presente processo em tomada de contas especial, autorizando, desde logo, a citação solidária do Sr. José Pacheco Filho (CPF XXX.548.834-XX) , prefeito do município de São Sebastião/AL (CNPJ 12.247.631/0001-99) , em solidariedade com a municipalidade de São Sebastião/AL, com fundamento nos arts. 10, § 1º, e 12, incisos I e II, da Lei 8.443/1992 c/c o art. 202, incisos I e II, do RI/TCU, para que, no prazo de quinze dias, apresentem alegações de defesa quanto a irregularidade detalhada a seguir:
Irregularidade: pagamentos ao instituto de previdência e assistência dos servidores municipais da educação;  compra de gêneros alimentícios para merenda escolar; serviços advocatícios prestados à secretaria de educação e da folha completa de pessoal de julho/2019 da secretaria de educação, com recursos dos precatórios do Fundo de Manutenção e Valorização dos Profissionais do Ensino Fundamental (Fundef) , a despeito de não serem despesas com manutenção e desenvolvimento do ensino (MDE) , mas apenas favorecimento pessoal de profissionais em detrimento dos objetivos básicos das instituições de ensino e das metas do Plano Nacional de Educação.
Condutas: o Sr. José Pacheco Filho (CPF XXX.548.834-XX) , Prefeito do Município de São Sebastião/AL, foi o responsável por autorizar  pagamentos ao instituto de previdência e assistência dos servidores municipais da educação;  compra de gêneros alimentícios para merenda escolar; serviços advocatícios prestados à secretaria de educação e da folha completa de pessoal de julho/2019 da secretaria de educação, com recursos dos precatórios do Fundo de Manutenção e Valorização dos Profissionais do Ensino Fundamental (Fundef) e o Município de São Sebastião/AL (CNPJ 12.247.631/0001-99) se beneficiou irregularmente dos recursos do precatório do Fundef, apropriando-se deles para custear despesas estritamente municipais, quando tais recursos deveriam ser aplicados exclusivamente na destinação prevista no art. 21 da Lei 11.494/2007 e no art. 60 do Ato das Disposições Constitucionais Transitórias/Constituição Federal.
Critérios: Lei 8.443/1993, art. 8º, caput; Lei 11.494/2007, art. 22, caput; Lei 9.424/1996, art. 7º; itens 9.2.2.2 e 9.2.3 do Acórdão 1824/2017-TCU-Plenário e item 9.2.1 do Acórdão 2866/2018-TCU-Plenário, ambos de relatoria do Ministro Walton Alencar.
e/ou recolha aos cofres do Fundeb do Município de São Sebastião/AL as quantias abaixo indicadas, referente à irregularidade e às condutas de que trata o item anterior, atualizada (s) monetariamente a partir das respectivas datas até o efetivo recolhimento, abatendo-se na oportunidade a quantia eventualmente ressarcida, na forma da legislação em vigor;
	Data Ocorrência
	Valor Original (R$) 

	1/7/19
	48.436,19

	2/8/19
	31.020,00

	2/8/19
	12.820,53

	2/8/19
	35.877,50

	2/8/19
	32.664,00

	2/8/19
	1.200,00

	2/8/19
	500,00

	5/8/19
	500,00

	6/8/19
	142.634,00

	6/8/19
	371.968,45

	6/8/19
	267.788,48

	6/8/19
	370.715,34

	6/8/19
	365.515,42

	6/8/19
	364.241,12

	6/8/19
	95.273,83

	6/8/19
	360.734,17

	6/8/19
	12.815,05

	6/8/19
	29.909,75

	6/8/19
	4.992,00

	6/8/19
	72.662,70

	6/8/19
	2.605,00

	6/8/19
	1.965,00

	6/8/19
	1.402,50

	6/8/19
	2.932,50

	6/8/19
	1.900,00

	6/8/19
	1.765,00

	6/8/19
	302.978,65

	6/8/19
	981.942,96

	1/10/19
	2.574,06

	1/10/19
	1.460,00

	15/10/19
	11.541,20

	15/10/19
	51.486,55

	16/10/19
	1.065,00

	11/11/19
	4.710,00

	11/11/19
	38.366,30

	22/11/19
	34.848,30

	27/11/19
	6.667,50

	16/12/19
	27.612,70

	16/12/19
	38.366,30

	17/12/19
	1.492,10

	17/12/19
	10.385,00

	6/2/20
	10.932,00

	6/2/20
	850,00

	27/2/20
	36.154,00

	27/2/20
	37.934,20

	4/3/20
	25.507,00

	3/4/20
	13.043,00

	3/4/20
	6.433,00

	9/4/20
	28.602,50

	14/4/20
	55.118,70

	12/5/20
	837,50

	21/5/20
	107.822,14

	4/6/20
	9.301,50

	Valor Total
	4.589.147,31

Valor Total Atualizado até 23/9/2020, conforme Demonstrativo de Débito à peça 323
52.2.	apensar os presentes autos ao processo de tomada de contas especial que vier a ser autuado, na forma prevista no art. 41 da Resolução-TCU 259/2014; e
52.3.	encaminhar cópia do inteiro teor do acórdão que vier a ser proferido ao representante, à Prefeitura do Município de São Sebastião/AL, ao Ministério Público Federal no Estado de Alagoas e ao Tribunal de Contas do Estado de Alagoas, destacando que o relatório e o voto que fundamentam a deliberação ora encaminhada podem ser acessados por meio do endereço eletrônico www.tcu.gov.br/acordaos e que, caso tenham interesse, o Tribunal pode encaminhar-lhes cópia desses documentos sem quaisquer custos para V. Sas.."
É o Relatório.

8.1. Luiz de Albuquerque Medeiros Neto (8.800/OAB-AL), representando Jose Etelvino Lins de Albuquerque Junior.  
8.2. Erasmo Antonio da Silva Junior (8805/OAB-AL) e outros, representando Maria S. da Silva Mercadinho.

Não atuou.

REPRESENTAÇÃO. IRREGULARIDADES NA UTILIZAÇÃO DE RECURSOS DA UNIÃO RECEBIDOS A TÍTULO DE PRECATÓRIOS JUDICIAIS DO FUNDO DE MANUTENÇÃO E DESENVOLVIMENTO DO ENSINO FUNDAMENTAL E DE VALORIZAÇÃO DO MAGISTÉRIO (FUNDEF). CONVERSÃO DO PROCESSO EM TCE. DETERMINAÇÕES.

REPRESENTAÇÃO (REPR)

Secretaria de Controle Externo da Educação, da Cultura e do Desporto (SecexEduc).

Declaro, inicialmente, que atuo no presente processo em razão de sorteio realizado nos termos do art.18 da Resolução-TCU 175/2005 (peça 2) .
2.	Trata-se de representação da Promotoria de Justiça de São Sebastião do Ministério Público Estadual no Estado de Alagoas (MPE/AL) , que, por meio de expediente juntado à peça 1, noticiou possíveis irregularidades ocorridas no Município de São Sebastião/AL. As irregularidades cingem-se à utilização indevida dos recursos recebidos a título de precatórios do Fundo de Manutenção e Desenvolvimento do Ensino Fundamental e de Valorização do Magistério (Fundef) , valores estes provenientes de complementação federal, reconhecidos judicialmente.
3.	Em consonância com o exame inicial da Unidade Técnica (peça 3) , a qual considerou necessária a realização de medidas saneadoras, conheci da Representação, por satisfeitos os requisitos de admissibilidade previstos nos arts. 235 e 237, III, do RI/TCU, e no art. 103, § 1º, da Resolução-TCU 259/2014. No Despacho inserido à peça 5, determinei a realização de diligência à Prefeitura Municipal de São Sebastião/AL e à Caixa Econômica Federal, bem como a realização de oitiva de 3 empresas destinatárias de recursos do Fundef, a fim de averiguar a pertinência dos fatos narrados na exordial. 
4.	Naquela oportunidade, também autorizei encaminhamento de pedido de informação ao Tribunal de Contas do Estado de Alagoas acerca da matéria. Alertei ainda ao Sr. José Pacheco Filho, Prefeito Municipal de São Sebastião, de que os recursos do Fundef estavam sob fiscalização do TCU e que não poderiam ser utilizados para custear "pagamentos de rateios, abonos indenizatórios, passivos trabalhistas ou previdenciários, remunerações ordinárias ou outras denominações de mesma natureza, aos profissionais da educação", em conformidade com os Acórdãos 1.824/2017 e 2.866/2018-TCU-Plenário, de relatoria do Min. Walton Alencar Rodrigues.
5.	Em resposta às diligências e oitivas, os gestores e responsáveis acostaram farta documentação aos autos: Prefeitura Municipal de São Sebastião/AL (peças 40 a 320) , Caixa Econômica Federal (peças 32 a 34) , José Etelvino Lins Albuquerque Junior EPP - JR Locações (peças 37 e 38) , Maria S. da Silva - Mercadinho Kibarato (peças 25 a 31) e Divina Luz Combustíveis Eireli - Auto Posto Divina Luz (peça 321) . O TCE/AL não se manifestou.
6.	Após analisar o material probatório, a Unidade Instrutiva apontou que os recursos oriundos dos precatórios do Fundef foram utilizados para o pagamento de diversas notas de empenho, conforme listagem a seguir:
I)	instituto de previdência e assistência dos servidores municipais da educação (peças 41, 138, 139, 141, 177, 186, 219 e 220) 
II)	o pagamento extra de professores (peças 42 a 44 e 64) ; 
III)	manutenção de computadores e aparelhos periféricos (peças 45, 46, 55, 60, 67, 70, 244 e 318) ; 
IV)	manutenção de bens imóveis da secretaria de educação (peças 47, 89, 90, 115, 117, 126, 130 e 133) ;
V)	manutenção de ar-condicionado da secretaria de educação (peças 48 e 80) ; 
VI)	esgotamento de fossa da secretaria de educação (peças 49, 56, 100 e 238) ; 
VII)	serviços gráficos e editoriais (peças 50, 53, 109, 229, 287 e 300) ; 
VIII)	aquisição de projetor multimídia (peça 51) ; 
IX)	locação de veículos para transporte de estudantes (peças 52, 91, 101, 112, 113, 120 a 122, 135; 142, 143, 193, 196, 197, 209, 212 a 218, 233, 248, 250, 258, 264, 270, 273, 274, 288, 291, 313 e 317) ; 
X)	reforma de cadeiras escolares (peça 54) ; 
XI)	compra de gêneros alimentícios para merenda escolar (peças 57, 61, 62, 68, 69, 73, 82, 85, 86; 104 a 107, 134, 136, 140, 150, 158, 162, 167, 169, 170, 190, 194, 203, 206, 237, 240, 261, 265, 269, 277, 279, 282 a 285, 298, 303, 304 e 308) ; 
XII)	manutenção e lavagem de veículos municipais utilizados pela secretaria de educação (peças 58, 72, 95, 96, 103, 116, 118, 119, 123, 125, 149, 161, 163, 168, 173, 179, 182, 204, 205, 207, 239, 241, 242, 245, 247, 268, 276, 312, 314 e 319) ; 
XIII)	compra de impressoras e material de informática (peças 59, 165, 172, 187, 202, 235 e 255) ; 
XIV)	serviços de cópias e encadernações (peças 63, 146, 191 e 210) ; 
XV)	serviços advocatícios prestados à secretaria de educação (peças 65 e 66) ; 
XVI)	fornecimento de combustível e lubrificantes (peças 71, 81, 83, 87, 98, 110, 111, 127, 128, 243, 259, 271, 289, 292, 301 e 310) ; 
XVII)	folha de pessoal de julho/2019 da secretaria de educação (peças 74 e 78) ; 
XVIII)	compra de material de limpeza e expediente pela secretaria de educação (peças 75, 151, 231, 232, 236, 307 e 315) ; 
XIX)	aluguel de imóvel pela secretaria de educação para fins de instalação de biblioteca e/ou conselho municipal do Fundeb (peças 76, 79 e 222) ; 
XX)	compra de pneus, borracharia e manutenção de veículos da secretaria de educação (peças 77, 152, 153, 201 e 296) ; 
XXI)	locação de software para a secretaria de educação (peças 84, 154, 159, 171, 192, 200, 234 e 257) ; 
XXII)	compra de GLP e água mineral para as escolas (peças 88, 147, 148, 156, 157, 160, 175, 188, 189, 211, 246 e 286) ;  
XXIII)	consumo mensal de energia elétrica da secretaria de educação/escolas (peças 92, 93, 129, 132, 266, 278 e 280) ; 
XXIV)	taxas bancárias das contas do Fundef (peças 94, 114, 252, 294, 295 e 316) ; 
XXV)	compra de material de construção, manutenção, reforma, serralheria e pintura de escolas municipais (peças 97, 137, 144, 145, 155, 184, 185, 195, 198, 208, 251, 253, 254, 256, 260, 262, 267, 290, 293, 299, 302 e 306) ; 
XXVI)	consumo mensal de água e esgoto das escolas municipais e secretaria de educação (peças 99, 166, 180 e 263) ; 
XXVII)	elaboração de orçamento e projeto para construção de quadras poliesportivas e creches (peças 102 e 311) ;
XXVIII)	aquisição de condicionadores de ar para secretaria e escolas (peça 108) ;
XXIX)	serviço prestado com veículo próprio para viagens da secretaria (peças 124, 199, 281 e 305) ; 
XXX)	fornecimento de internet banda larga para secretaria/escolas (peças 131, 164, 176 e 272) ; 
XXXI)	ornamentação e buffet para eventos como o Dia do Professor (peça 275 e 309) ; 
XXXII)	aluguel de campo de futebol para atividades físicas da rede municipal de educação (peça 297) ; e
XXXIII) 	hospedagem no Fórum Nacional dos Dirigentes Municipais de Educação (peça 320) .
7.	A SecexEducação registrou ainda que a maioria dos pagamentos ocorreu via TED ou DOC para a lista de fornecedores da Prefeitura Municipal, sendo raros os pagamentos diretos com recursos da conta específica na Caixa Econômica Federal, o que dificulta o rastreamento da finalidade das despesas. 
8.	A unidade instrutiva adotou como critérios os arts. 70 e 71 da Lei 9.394/1996 (Lei de Diretrizes e Bases da Educação) c/c o art. 21 da Lei 11.494/2007 (Regulamento do Fundeb) , além de casos semelhantes já apreciados pelo TCU, para assinalar quatro categorias de dispêndios irregulares com os recursos em tela: previdência e assistência de servidores, compra de gêneros alimentícios, contratação de serviços advocatícios e pagamento de folha ordinária de pessoal.
9.	Feito o breve relato, passo a decidir.
10.	De fato, ao escrutinar o material juntado aos autos, verifico que parte da destinação dos recursos dos precatórios do Fundo de Manutenção e Desenvolvimento do Ensino Fundamental e de Valorização do Magistério (Fundef) não observou os ditames legais quanto à finalidade precípua do Fundo, que é a manutenção e o desenvolvimento da educação básica. 
11.	A utilização dos valores do Fundef recebidos pelo Município de São Sebastião/AL em despesas de natureza vedada pelo art. 71 da Lei 9.394/1996 (Lei de Diretrizes e Bases da Educação) configura desvio de finalidade e enseja a necessidade de recomposição dos cofres da União, conforme a jurisprudência do Tribunal. São nesse sentido os Acórdãos 1.824/2017 e 2.866/2018-TCU-Plenário (Relator Min. Walton Alencar Rodrigues) .
12.	Observo ainda que, embora a Lei 11.494/2007 tenha sido revogada pela Lei 14.113, de 25 de dezembro de 2020, o art. 25 da nova legislação mantém a previsão de utilização dos recursos em ações de manutenção e desenvolvimento do ensino para a educação básica. 
13.	Em acréscimo, destaco que o § único do art. 7º da Lei 14.057, de 11 de setembro de 2020, inicialmente vetado por ocasião da promulgação da nova Lei de Precatórios, teve o veto derrubado em sessão o conjunta do Congresso Nacional de 17/3/2021. Esse dispositivo prevê que os recursos dos precatórios do Fundef deverão obedecer à destinação originária, inclusive para fins de garantir pelo menos 60% do seu montante para os profissionais do magistério (ativos, inativos e pensionistas) do ente credor, na forma de abono, sem que haja incorporação à remuneração dos referidos servidores. Contudo, ressalto que os fatos analisados no presente processo são anteriores à vigência da mencionada Lei, logo deve ser aplicado o entendimento consolidado do TCU ao caso.
14.	Portanto, manifesto minha concordância com as propostas da Unidade Técnica, com pequenos ajustes de forma, para a conversão da presente representação em processo de Tomada de Contas Especial, visando a precisa quantificação do débito e identificação dos responsáveis do caso em apreço.
	Ante o exposto, voto para que o Tribunal adote o acórdão que submeto a este Colegiado.
TCU, Sala das Sessões, em 4 de maio de 2021.
RAIMUNDO CARREIRO 
Relator